臺中高等行政法院判決
　　　　　　　　　　　　　　　　　　 94年度簡字第00045號
原　　　告　巨業交通股份有限公司
代　表　人　甲○○
訴訟代理人　丁○○
被　　　告　臺中縣政府
代　表　人　乙○○
訴訟代理人　戊○○
　　　　　　丙○○
上列當事人間因勞動基準法事件，原告不服行政院勞工委員會中
華民國94年1月6日勞訴字第0930057349號訴願決定，提起行政訴
訟，本院判決如下︰
　　主  文
原告之訴駁回。
訴訟費用由原告負擔。
　　事  實
原告經營汽車客運業，為適用勞動基準法之行業，於民國（下同
）93年10月5日經行政院勞工委員會中區勞動檢查所派員實施勞
動檢查發現，原告使其員工鄒財郎於同年9月1日、2日、4日、6
日、10日、14日及15日之工作時間每日均超過12小時；且使該員
該月份工作，未有休息例假，分別違反勞動基準法第32條第2項
及第36條規定，並於93年10月12日以勞中檢綜字第093101263號
函移請被告依權責核處，嗣經被告查證屬實，乃於93年10月20日
府勞動字第0930273296號違反勞動基準法罰鍰處分書，爰依同法
第79條第1項第1款規定，各處罰鍰5千元及1萬元，合計罰鍰1萬5
千元（折合新台幣4萬5千元整）。原告不服，提起訴願，遞遭駁
回，遂提起本件行政訴訟，茲將兩造訴辯意旨陳述於下：
一、原告起訴意旨略以：
    (一)原處分及訴願機關雖以勞動基準法第32條第2項及第36 條
      之明文規定為據，惟被告及訴願機關於認事用法上，尚有
      違誤之處﹕
      1.按勞動基準法第32條第2項雖規定：「前項雇主延長勞
        工之工作時間連同正常工作時間，1日不得超過12小時
        。延長之工作時問，1個月不得超過46小時。」，其所
        指「工作時間」，究其涵意應係指實際工作時間而言，
        倘勞工實際工作時間並未超過12小時，即無違法之可言
        。
      2.查原告公司為公路汽車客運業，為完善服務偏遠地區學
        生及老人交通之所需，所需駕駛員確有短缺之情事，然
        因原告所僱用之駕駛員資格，依法必須具有職業大客車
        駕駛執照，故並非如一般勞工能於短時間內能予召募，
        原告於92年度計37次、93年度計28次不斷貼示徵求大客
        車駕駛員廣告，惟因尚未能完全補足人員短缺之需求，
        不得已方有採取延長工時之措施。
      3.然為兼顧所有駕駛員之權益，原告相當重視駕駛員之休
        息時間，故原告要求駕駛員延長工時之時間，以絕不超
        過法定12小時為標準，且駕駛員均有「中休時段」，而
        於中休時段期間，係完全屬於駕駛員之休息時間及自由
        時間，原告絕無任何工作上之指示，駕駛員亦無任何待
        命之任務，被告及訴願機關僅因形式上原告之出勤狀況
        表上有記載「待命時間」，不問實情如何即算入實際工
        作時間，顯與事實有違。
      4.是以，扣除「待命時間」後，實際上原告之員工鄒財郎
        於93年9月1日、2日、4日、6日、14日、15日等7天之實
        際工作時間分別為11小時、10小時又5分、10小時又55
        分、10小時又40分、9小時又55分、10小時又40分、9小
        時又20分，均未超過法定12小時，故此部分被告及訴願
        機關所為認定，確有違誤之處。
      5.又勞動基準法第36條雖規定：「勞工每7日至少應有1日
        之休假，作為例假。」然依原告目前申請之營運路線，
        倘完全依上開勞動基準法休假之規定，則勢必無法依約
        履行諸多偏遠地區學生及老人之交通需求，並將違反公
        路法之規定，原告所有員工亦均明瞭此一狀況而同意在
        休假上作稍微適度之調整，故原告之員工鄒財郎在93年
        9月份未有休假日，乃為服務偏遠地區學生及老人之交
        通需求及公路法之規定，所為不可歸責原告之因素所導
        致，被告及訴願機關不察，仍為高額罰款之處分，亦顯
        與法有違。
    (二)綜上，原處分及訴願決定確有諸多不當及違誤之處，嚴重
      侵害原告之權利，請判決撤銷訴願決定及原處分等語。
二、被告答辯意旨略謂：
    (一)按勞動基準法第1條規定：「為規定勞動條件最低標準，
      保障勞工權益，加強勞雇關係，促進社會與經濟發展，特
      制定本法；本法未規定者，適用其他法律之規定。雇主與
      勞工所訂勞動條件，不得低於本法所定之最低標準。」、
      第32條規定：「雇主有使勞工在正常工作時間以外工作之
      必要者，雇主經工會同意，如事業單位無工會者，經勞資
      會議同意後，得將工作時間延長之。前項雇主延長勞工之
      工作時間連同正常工作時間，1日不得超過12小時。延長
      之工作時間，1個月不得超過46小時。‧‧‧。」、第36
      條規定：「勞工每7日中至少應有1日之休息，作為例假。
      」，違反上述規定者，依據同法第79條第1項第1款規定：
      「有下列行為之一者，處2千元以上2萬元以下罰鍰：一、
      違反第‧‧‧第32條‧‧‧第36條‧‧‧或第74條第2項
      規定者。」處分。又「職業汽車駕駛人工作時間，係以到
      達工作現場報到時間為開始，且其工作時間應包含待命時
      間在內。」復經前勞工行政主管機關內政部74年5月4日以
      （74）台內勞字第310835號函解釋有案。
    (二)查原告勞工鄒財郎93年9月之開車憑單，其於9月1日工作
      13小時45分、9月2日工作12小時35分、9月4日工作13小時
      41分、9月6日工作13小時5分、9月10日工作12小時25分、
      9月14日工作13小時2分及9月15日工作12小時25分，前述
      之工作時間，均超過法令規定之12小時，超過法令規定之
      延長勞工之工作時間連同正常工作時間，1日不得超過12
      小時之規定，違反勞動基準法第32條第2項規定：「前項
      雇主延長勞工之工作時間連同正常工作時間，1日不得超
      過12小時。延長之工作時間，1個月不得超過46小時。」
      。又原告前違反本條款部分，經被告分別於93年8月20日
      以府勞動字第0930217851號、93年9月16日以府勞動字第
      0930234729號罰鍰處分書，處以罰鍰2千元、4千元在案，
      被告遂依勞動基準法第79條第1項第1款規定處以罰鍰5千
      元。
    (三)原告對違反勞動基準法第32條第2項規定部分辯稱：「‧
      ‧‧理由一、‧‧‧(二)‧‧‧所需駕駛員確有短缺之情事
      ‧‧‧原告於92年度計37次，93年度計28次不斷貼示徵求
      大客車駕駛員廣告，惟因尚未能完全補足人員短缺之需求
      ，不得已方有採取延長工時之措施。‧‧‧(三)‧‧‧駕駛
      員均有『中休時段』，而中休時段期間，係完全屬於駕駛
      員之休息時間及自由時間，原告絕無任何工作上之指示，
      ‧‧‧(四)是以，扣除『待命時間』後，實際上原告之員工
      鄒財郎93年9月1日、2日、4日、6日、10日、14日、15日
      等7天之實際工作時間為11小時、10小時又5分、10小時又
      55分、10時小時又40分、9小時又55分、10小時又40分、9
      小時又20分，均未超過法定12小時‧‧‧。」，查行政院
      勞工委員會中區勞動檢查所所檢附經原告副總經理丁○○
      簽名之駕駛員鄒財郎9月份出勤狀況表之每日工作時間及
      原告所附之鄒員9月1日、2日、4日、6日、10日、14日及
      15日之開車憑單（憑單所載：駕駛時間+整備時間=工時）
      ，其所載之工作時間分別為13小時45分、12小時35分、13
      小時41分、13小時5分、12小時25分、13小時2分及12小時
      25分，確與行政院勞工委員會中區勞動檢查所所查工時相
      符，且該段工作時間亦已扣除鄒員休息時間。另據首揭內
      政部74年5月4日台內勞字第310835號函釋意旨所載，「職
      業汽車駕駛人工作時間，係以到達工作現場報到時間為開
      始，且其工作時間應包含待命時間在內。」，原告主張核
      不足採。前述日期鄒財郎之工作時間，確均超過法令規定
      之延長工時連同正常工作時間，1日不得超過12小時之規
      定。
    (四)查原告之勞工93年9月之開車憑單發現，勞工鄒財郎9月1
      日至9月30日全部出勤工作，未有休息例假，違反勞動基
      準法第36條：「勞工每7日中至少應有1日之休息，作為例
      假。」之規定。復查內政部74年4月10日（74）台內勞字
      第306913號書函：「勞動基準法第36條：『勞工每7日中
      至少應有1日之休息，作為例假。』係屬強行性規定，雇
      主自應遵守，違反該條規定者，同法訂有罰則。」暨行政
      院勞工委員會76年9月25日台（76）勞動字第1742號函釋
      ：「一、勞動基準法第36條規定：『勞工每7日中至少應
      有1日之休息，作為例假。』，此項例假依該法規定，事
      業單位如非因同法第40條所列天災、事變或突發事件等法
      定原因，縱使勞工同意，亦不得使勞工在該假日工作。二
      、事業單位違反上開法令規定，除應依法處理並‧‧‧。
      」所釋，原告亦未依該函釋辦理，確有違反勞動基準法第
      36條規定之事實。又原告自92年11月迄今，一再違反該條
      文規定，經被告分別於92年11月20日以府勞動字第092031
      0899號、93年3月4日以府勞動字第0930060689號、93年7
      月14日以府勞動字第0930184567號及93年8月20日以府勞
      動字第0930217851號、93年9月16日以府勞動字第0930234
      729號號罰鍰處分書各處以罰鍰2千元、4千元、5千元、6
      千元、7千元在案，今原告仍再違反同一條文，被告乃依
      勞動基準法第79條第1項第1款規定處以罰鍰1萬元。
    (五)原告對違反勞動基準法第36條規定部分辯稱：「‧‧‧理
      由一、‧‧‧（五）‧‧‧然依原告目前申請之營運路線
      ，倘完全依上開勞動基準法休假之規定，則勢必無法依約
      履行諸多偏遠地區學生及老人之交通需求‧‧‧故原告之
      員工鄒財郎93年9月份未有休假日，‧‧‧所為不可歸責
      原告之因素所導致。‧‧‧。」，惟查勞動基準法第36條
      規定，係為保障勞工休假權益之強制性規範，原告既屬勞
      動基準法適用之行業，自須受上開規定之拘束，不得以「
      尚未能完全補足人員短缺之需求」及「服務偏遠地區學生
      及老人之交通需求」等為由據以主張例外。況且，原告自
      92年11月起即持續違反該條規定，迄今仍未符合規定；原
      告前亦因違反該條規定不服被告93年3月4日府勞動字第
      093006068號違反勞動基準法之罰鍰處分，依法提起訴願
      並經行政院勞工委員會於93年6月25日勞訴字第093001501
      8號訴願駁回在案，其所陳實不足採。
    (六)綜前所述，原告所陳顯無理由。原告確實違反勞動基準法
      第32條及第36條規定，被告依同法第79條第1項第1款規定
      ，各處以罰鍰5千元及1萬元，合計罰鍰1萬5千元（折合新
      台幣4萬5千元整），本案被告之行政處分並無違法或不當
      ，請求判決駁回原告之訴。
　　理  由
一、按「為規定勞動條件最低標準，保障勞工權益，加強勞雇關
    係，促進社會與經濟發展，特制定本法；本法未規定者，適
    用其他法律之規定。雇主與勞工所訂勞動條件，不得低於本
    法所定之最低標準。」、「雇主有使勞工在正常工作時間以
    外工作之必要者，雇主經工會同意，如事業單位無工會者，
    經勞資會議同意後，得將工作時間延長之。前項雇主延長勞
    工之工作時間連同正常工作時間，1日不得超過12小時。延
    長之工作時間，1個月不得超過46小時。‧‧‧。」、「勞
    工每7日中至少應有1日之休息，作為例假。」，「有左列行
    為之一者，處2千元以上2萬元以下罰鍰：一、違反‧‧‧第
    32條‧‧‧第36條‧‧‧規定者。」分別為勞動基準法第1
    條、第32條第1項、第2項、第36條及第79條第1項第1款所明
    定。又「職業汽車駕駛人工作時間，係以到達工作現場報到
    時間為開始，且其工作時間應包含待命時間在內。」復經前
    勞工行政主管機關內政部74年5月4日以（74）台內勞字第31
    0835號函解釋有案。
二、本件原告經營汽車客運業，為適用勞動基準法之行業，於93
    年10月5日經行政院勞工委員會中區勞動檢查所派員實施勞
    動檢查時發現，原告使其員工鄒財郎於同年9月1日、2日、4
    日、6日、10日、14日及15日之工作時間每日均超過12小時
    ；且使該員該月份工作，未有休息例假，分別有違反勞動基
    準法第32條第2項及第36條規定，有經原告會同檢查人員丁
    ○○簽認之勞動條件檢查會談紀錄、鄒財郎9月份開車憑單
    及原告營運課所出具鄒財郎同月份之出勤狀況表影本等附卷
    可稽，被告以原告違規事實明確乃依同法第79條第1項第1款
    規定，分別科處罰鍰5千元及1萬元（折合新台幣4萬5千元）
    ，揆諸首揭規定，原處分並無違誤。
三、原告雖以如事實欄所載之起訴意旨而為主張，然查：
    (一)勞動基準法第32條第2項及第36條規定，係為保障勞工工
      時及休假權益之強制性規範，原告既屬勞動基準法適用之
      行業，自須受上開規定之拘束，自不得以「所僱勞工員額
      不足」及「需相當改善時間」等為由而主張有所例外。原
      告主張依原告目前申請之營運路線，倘完全依上開勞動基
      準法休假之規定，勢必無法依約履行諸多偏遠地區學生及
      老人之交通需求，並將違反公路法之規定，原告所有員工
      亦均明瞭此一狀況而同意在休假上作稍微適度之調整，原
      告之員工鄒財郎在93年9月份未有休假日，乃為服務偏遠
      地區學生及老人之交通需求及公路法之規定，所為不可歸
      責原告之因素所導致云云，並非可採。
    (二)依卷附鄒財郎9月份之開車憑單所示，可知鄒財郎93年9月
      1 日、2日、4日、6日、10日、14日及15日之工作時間分
      別為13小時45分、12小時35分、13小時41分、13小時5分
      、12小時25分、13小時2分及12小時25分，此等時間係包
      含駕駛時間及準備時間，而憑單亦將其加總合稱為工時；
      再參以卷附原告營運課所出具鄒財郎同月份之出勤狀況表
      ，前後有關工作時間之記載亦完全一致，是原告主張計算
      之時間已包括休息時間，亦非可採。
    (三)又職業汽車駕駛人工作時間，係以到達工作現場報到時間
      為開始，且其工作時間應包含待命時間，亦經前勞工行政
      主管機關內政部74年5月4日以（74）台內勞字第310835號
      函解釋有案，已如前述，依內政部函釋意旨，被告核算前
      述鄒財郎工作時間之基礎，並無違誤。原告主張係為兼顧
      所有駕駛員之權益，原告相當重視駕駛員之休息時間，故
      原告要求駕駛員延長工時之時間，以絕不超過法定12小時
      為標準，且駕駛員均有「中休時段」，而於中休時段期間
      ，係完全屬於駕駛員之休息時間及自由時間，原告絕無任
      何工作上之指示，駕駛員亦無任何待命之任務，被告僅因
      形式上原告之出勤狀況表上有記載「待命時間」，不問實
      情如何即算入實際工作時間，顯與事實有違乙節，亦無足
      採。
四、綜上，原告所訴均無足採，本件原處分依首揭規定處以罰鍰
    ，並無違誤，訴願機關予以維持，亦無不合，原告訴請撤銷
    ，為無理由，應予駁回。
據上論結，本件原告之訴為無理由，依行政訴訟法第236條、第
233條第1項、第195條第1項後段、第98條第3項前段，判決如主
文。
中　　華　　民　　國　　94　　年　　4　　 月　　29　　日
                          第二庭法  官　莊　金　昌
以上正本證明與原本無異。
如不服本判決，應於判決送達後20日內，以本訴訟事件所涉及之
法律見解具有原則性者，始得向本院提出上訴狀並表明上訴理由
，經最高行政法院許可，否則不得上訴；如於本判決宣示後送達
前提起上訴者，應於判決送達後20日內補提上訴理由書（均應依
對造人數提出繕本）。
提起上訴應預繳送達用雙掛號郵票390元（34元及5元郵票各10份
)。
中　　華　　民　　國　　94　　年　　4　　 月　　29　　日
　　　　　　　　　　　　        書記官　邱  吉  雄
